臺灣高等法院刑事判決　　　　　　　　96年度上訴字第1701號
　　上　訴　人
　　即　被　告　丙○○
　　選任辯護人　胡志彬　律師
上列上訴人因偽造文書等案件，不服臺灣桃園地方法院95年度訴
字第733號，中華民國96年3月12日第一審判決（起訴案號：臺灣
桃園地方法院檢察署94年度偵字第13582號），提起上訴，判決
如下：
    主　　  文
原判決撤銷。
丙○○共同連續犯行使偽造私文書罪，處有期徒刑壹年肆月。減
為有期徒刑捌月。
附表「應沒收物欄」所示之物均沒收。
    事　　　實
壹、謝垣廣為頂贊企業有限公司（下稱頂贊公司）實際負責人、
    林志雄（原名林天信；以上2人均通緝中）負責頂贊公司車
    輛調度、丙○○為頂贊公司總經理、乙○○為公司股東。
 　 謝垣廣與大陸籍女子顧愈芳（已於民國94年9月29日遣返）
    為同居男女朋友。
貳、93年10月間，甲○○因無力償還房貸，擬出售其所出資購買
    、登記於其子羅仕康名下，位於桃園縣中壢市○里○○鄰○村
    街106號2樓房地。
    甲○○的男友乙○○即介紹甲○○與丙○○、謝垣廣接洽。
參、丙○○、謝垣廣、林志雄及顧愈芳因頂贊公司欠缺資金，而
    萌生藉機利用該房地詐取不法利益的犯意，竟共同基於意圖
    為自己不法所有、行使偽造私文書、使公務員登載不實公文
    書等概括犯意聯絡，於93年10月間某日，於上址，推由謝垣
    廣、丙○○向甲○○佯稱可代為高價出售房地等語。甲○○
    信以為真而陷於錯誤，將前述房地的所有權狀、羅仕康的印
    鑑章、印鑑證明（於93年11月8日請領）等資料交給丙○○
    、謝垣廣。
肆、丙○○、謝垣廣、林志雄及顧愈芳即先後實行下列分擔行為
    ，並利用不知情的護照代辦人員曹淑真、代書事務所人員謝
    佩珊實行相關（行使）偽變造文書及詐欺行為：
一、首推由林志雄於93年10月間某日，在台北縣泰山鄉陳雅琴租
    屋處，以陳雅琴的父親死亡遺產須辦理繼承為由，向林志雄
    不知情的外甥女陳雅琴取得陳雅琴的身分證，而後交給謝垣
    廣。
    謝垣廣則將陳雅琴的身分證及顧愈芳所提供的照片轉交給姓
    名年籍不詳的成年人，以新台幣（下同）2萬元代價取得貼
    有顧愈芳照片、記載陳雅琴年籍資料的變造身分證（附表編
    號1）；再偽以陳雅琴名義簽立「中華民國普通護照申請書
    」（附表編號2），於93年11月3日利用不知情的護照代辦人
    員曹淑真，持以向外交部領事事務局行使該變造身份證以申
    請護照，該局未察覺有異，而於93年11月5日核發貼有顧愈
    芳照片、記載陳雅琴年籍資料的中華民國護照1本（附表編
    號3），作為向銀行貸款所需的雙證件申請帳戶以供撥款之
    用；又於不詳時間偽造陳雅琴印章1枚（附表編號4）、偽造
    「桃順企業社」及負責人「楊順山」名義開立陳雅琴「在職
    服務證明書」（附表編號5）。
二、謝垣廣將上述變造的陳雅琴身分證影本、以上述方式取得的
    護照影本、偽造的陳雅琴印章、「在職服務證明書」交給丙
    ○○。丙○○即連同甲○○交付的前述資料，交給不知情的
    溫智謀代書事務所，利用不知情的代書事務所人員謝佩珊誤
    以為已經陳雅琴、羅仕康的授權，而代為繕製陳雅琴、羅仕
    康名義的「不動產買賣契約書」（附表編號6），蓋用上述
    偽造的陳雅琴印章及羅仕康的印章，並於93年12月1日，向
    桃園縣中壢地政事務所辦理該房地所有權移轉事宜，並提出
    代為繕寫的「土地登記申請書（移轉所有權）」（附表編號
    7）、「土地、建築改良物買賣所有權移轉契約書」（附表
    編號8）、該房地的桃園縣政府稅捐稽徵處房屋稅繳款書等
    資料，向地政機關辦理房地所有權移轉登記，而行使該等偽
    造私文書、變造身分證，使地政事務所承辦的公務員誤以為
    真而登載於所執掌的公文書。
三、謝佩珊並於93年12月17日，送交上述資料給板信商業銀行桃
　  園分行（下稱板信商銀），聯絡辦理房地抵押貸款事宜而持
    以行使。
    經板信商銀通知對保，丙○○即於93年12月23日，載送顧愈
    芳前往板信商銀對保。顧愈芳偽稱是「陳雅琴」、丙○○則
    偽稱為「林志雄」，而以「陳雅琴」名義與板信商銀簽立「
    板信商業銀行個人不動產借款契約書」（附表編號9）、「
    土地、建築改良物抵押權設定契約」（附表編號10）、「承
    諾書」（附表編號11）、「委託代扣約定書」（附表編號12
    ）、「綜合同意書」（附表編號13）、「切結書」（附表編
    號14）、「收據」（附表編號15）等文書，另填寫「板信銀
    行存摺存款開戶申請書」（附表編號16），開立0000-000-
    0000000號帳戶供撥款使用。
    板信商銀承辦人員對保、審核後，因誤信，陷於錯誤，而核
    准授信貸款新台幣（下同）250萬元。
四、再經不知情的謝佩珊於93年12月23日，持上述資料前往桃園
    縣中壢地政事務所辦理抵押權設定，以陳雅琴名義代為繕寫
    「土地登記申請書（設定抵押權）」（附表編號17），使地
    政事務所承辦人員誤以為真而登載於所執掌的公文書。
六、板信商銀於93年12月31日撥款250萬元入前述帳戶，並將帳
    戶存摺交予丙○○；該帳戶扣除清償前手貸款後，存摺內僅
    剩74萬6058元。渠等並於94年1月5日，偽造陳雅琴受羅仕康
    委任的「委託書」（附表編號19），向安泰商業銀行中壢分
    行行使而領取「清償證明」，並以陳雅琴名義簽立「簽收單
    」（附表編號18）。
    丙○○隨即於94年1月6日持該帳戶金融卡詐領帳戶內的現金
    74萬6千元。得手後，交由謝垣廣用於頂贊公司資金使用。
    丙○○、謝垣廣、林志雄及顧愈芳上開作為，足生損害於地
    政機關對於土地登記資料管理的正確性，及楊順山、桃順企
    業社、陳雅琴、羅仕康、甲○○與板信商銀。
七、嗣因貸款分期本息均未給付，甲○○收受板信商銀於94年3
    月21日，發送於前述房址的催告書，輾轉聯絡陳雅琴而查得
    上情。
伍、案經甲○○、陳雅琴訴由臺灣桃園地方法院檢察署檢察官偵
    查起訴。
    理　　  由
壹、關於證據能力
一、證人顧愈芳及通緝中的謝垣廣、林志雄於警詢及偵查的供述
    ，並無刑事訴訟法第159條之3，經證明具有可信且為證明犯
    罪事實存否所必要的特別情況，而得為證據的傳聞證據例外
    的適用，應認無證據能力。
二、證人甲○○、呂紹賢警詢、偵查的陳述與渠等於原審及本院
    的陳述相符，得為證據。
三、證人陳雅琴於偵查中所為陳述，並無顯不可信的情況，依刑
    事訴訟法第159條之1第2項規定，得為證據。
四、原審依職權或檢察官聲請傳喚證人甲○○、呂紹賢、謝易男
    、張志雄及謝佩珊，均經踐行交互詰問程序；被告於原審雖
    未選任辯護人，但縱使是原審依職權傳喚的證人，審判長依
    刑事訴訟法第166條之6訊問後，仍予被告詢問證人，以及對
    各證人的證言表示意見的機會（原審卷二18、22、69、82、
    112、113等頁）。
    辯護人於本院除聲請詰問證人甲○○、呂紹賢外，並未聲請
    詰問其他於原審曾經傳喚的證人；卻為被告辯稱，以上證人
    於原審未經交互詰問程序，所為證言不具證據能力等語，應
    有誤會。
五、被告及辯護人對於證人羅仕康的證言及卷內書面證據的證據
    能力並不爭執。
貳、被告丙○○坦承向甲○○取得該房地的所有權狀、印鑑章、
    印鑑證明等物，並向謝垣廣取得貼以顧愈芳照片、記載陳雅
    琴年籍資料的身分證、護照、「在職服務證明書」等文件，
    並交給代書向板信銀行辦理貸款，以及載送顧愈芳前往板信
    商銀辦理對保、領取貸款核撥後的74萬6千元等事實（偵卷
    17頁、原審卷一93-94頁、原審卷二20頁）。
    但辯稱，因乙○○為頂贊公司股東，且與甲○○為男女朋友
    ，甲○○同意將房地移轉後貸款給頂贊公司周轉。並不知道
    顧愈芳不是陳雅琴等語。
    經查，被告如上辯解均不可採信：
一、證人甲○○於93年10月間，經由乙○○介紹而將上述房地所
    有權狀、羅仕康印鑑、印鑑證明等資料交給被告丙○○、謝
    垣廣代為出售。期間甲○○並透過乙○○向丙○○詢問售屋
    的進度，丙○○均推託表示尚未賣出、正在辦理等語；之後
    94年3月中旬，收到板信商銀的催告信，才知房地已經賣給
    陳雅琴，經聯絡陳雅琴才得知上情。曾因此去過桃順企業社
    見過被告丙○○等情，已經證人甲○○明確證述（偵卷31-
    33頁、41頁、146-147頁、153頁、原審卷二7-15頁、78-82
    頁、本院96年8月1日審判筆錄2-10頁、16頁）。
二、證人羅仕康於原審證述，前述房地是他母親甲○○出資購買
    ，以證人名義登記，由甲○○繳付貸款。甲○○因自覺無力
    繳納貸款，銀行且曾因此找過證人羅仕康，證人於是請甲○
    ○賣掉房地。93年間甲○○曾告訴證人羅仕康要將房子賣掉
    ，囑咐證人辦理印鑑證明。甲○○表示房子賣掉後要搬回娘
    家居住等語（原審卷三70-75頁）。
三、證人乙○○也證述，他與甲○○為男女朋友，介紹甲○○將
    房地委託謝垣廣、丙○○出售。93年間幫謝垣廣搬家（八德
    市○○路）曾見過顧愈芳，知道顧愈芳是謝垣廣的小老婆。
    當時還有林天信（更名為林志雄）、丙○○幫謝垣廣搬家。
    丙○○、謝垣廣常去八德市○○路214號聊天。桃順企業社
    登記負責人為楊順山，之後由丁○○負責，並向呂紹賢的母
    親租用桃園縣八德市○○路214號。搬到八德市之後實際負
    責人為謝垣廣。呂紹賢知道陳雅琴為林天信（即林志雄）的
    姪女。陳雅琴曾去過桃順企業社找林天信。呂紹賢認識陳雅
    琴的先生黃智，黃智曾在桃順企業社上班等語（偵卷158-
    159頁、原審卷二66頁、本院96年8月1日審判筆錄第11-16頁
    ）。
四、證人陳雅琴證述，林志雄是她舅舅，93年間曾向她拿身分證
    辦理遺產繼承。之後甲○○來找，才知道被冒用等語（偵卷
    149-150頁）。
五、被告丙○○關於因何取得本案房地相關文件的供述，前後不
    一；相較於證人甲○○、呂紹賢始終一致陳述因房貸壓力而
    決定售屋。可證被告丙○○辯稱，證人甲○○擬以房地為頂
    贊公司紓困的辯解，不可採信：
    被告丙○○於警詢供稱：「我與謝垣廣到甲○○住處商談房
    地『買賣』事宜…。」（偵卷17頁）；於偵查中則稱：「當
    時我們都沒有錢，呂紹賢說甲○○的房地可以拿出來『貸款
    』讓（頂贊）公司周轉…。」（偵卷142-143頁）；於原審
    另稱：「甲○○說要辦貸款，但自己信用不好，透過男友呂
    紹賢找謝垣廣幫忙。…。」（原審卷一93-94頁），供述反
    覆不一；而證人甲○○、呂紹賢自警詢、偵查、原審以至本
    院審理，則始終供述如一（偵卷31-32、146-147、158-159
    、原審卷二7-16、80-81、66-68、本院前述審判筆錄）。
六、證人即板信商銀職員張志雄證述：貸款是由溫智謀代書事務
    所的職員謝佩珊送件，張志雄是對保人。自稱陳雅琴的顧愈
    芳於93年12月23日，持變造的陳雅琴身分證到板信商銀對保
    ，當時是由自稱「林志雄」的人陪同，因與證人同名為「志
    雄」（故有印象）。撥款並清償前手貸款之後，由自稱「林
    志雄」的人單獨前往銀行領取尾款、存摺。自稱陳雅琴的人
    留存的室內電話0000000、行動電話0000000000，均由自稱
    「陳雅琴」的人親自接聽；照會時，自稱「陳雅琴」的人曾
    特別表示，不要以0000000號電話聯繫等語（原審卷二97-
    112頁）。
七、證人即代書事務人員謝佩珊證述，客戶委託辦理房地買賣過
　　戶登記，出賣人須提供印鑑證明、印鑑章、戶籍謄本（身分
　  證、戶口名簿）、權狀；買受人則須提出印章，身分證件僅
    需影本，契約書一般是由代書事務所填寫等語（原審卷三8-
    10頁）。
八、板信商銀雙掛號催告書（偵卷49-50頁），與證人甲○○陳
    述發覺房地遭盜賣的情節相符。
九、板信商銀「陳雅琴」帳戶0000-000-0000000號交易明細表（
    偵卷205頁），證實前述以「陳雅琴」名義開立的帳戶，於
    93年12月28日開戶存入100元、93年12月31日板信商銀撥款
    250萬元、同日匯出174萬6408元（償還前手貸款）、94年1
    月6日遭領取現金74萬6000元。
十、被告丙○○於辦理本案房地過戶、貸款等事項時，明知顧愈
    芳不是陳雅琴：
（一）被告丙○○坦承於87年間即認識謝垣廣，知道顧愈芳是謝
      垣廣的同居女友，聽得出顧愈芳為大陸籍。丙○○稱呼顧
      愈芳為「阿芳」，顯見被告丙○○與顧愈芳相當熟識；況
      且謝垣廣交給丙○○的「陳雅琴」護照，記載的出生地為
      「台灣」，顯然與被告丙○○所知悉的顧愈芳為大陸籍女
      子不相符。
（二）被告丙○○坦承載送顧愈芳前往銀行對保（原審卷一95頁
      ）；而證人張志雄證述，陪同「陳雅琴」到板信商銀對保
      的人自稱「林志雄」，如前述。
      可證被告丙○○明知本案是偽造、冒貸，因此佯稱是「林
      志雄」。
（三）雖然證人張志雄並證稱，對於偕同「陳雅琴」前往對保的
      人，已沒有印象，並非當庭的被告丙○○等語。
      經查，證人張志雄同時陳稱，事隔已久，對保的案件太多
      ，針對簽名的人會比較清楚等語。
      參酌證人到庭證述的時間（95年10月5日）與本案對保時
      間（93年12月23日）相隔近二年，無法清楚記憶，合於常
      理；而被告丙○○已坦承載送顧愈芳前往辦理對保、貸款
      撥款清償前手抵押權後，由被告丙○○領取餘款74萬6 千
      元（原審卷一93-94頁）。
      因此，證人張志雄此部分陳述不足為被告有利的認定；況
      且證人張志雄並明確指證，與「陳雅琴」一同到場對保的
      男子自稱「林志雄」。因與證人張志雄同名為「志雄」，
      而該男子之後又前往領取尾款及存摺。證人張志雄因該男
      子與證人同名而印象深刻，並特別指出，前來對保與領款
      的男子是同一人。可證證人張志雄的證言是據實陳述，可
      以採信。
（四）被告丙○○另辯稱，告訴人甲○○知悉被告等的計畫，且
      因甲○○貸款繳不出來，因而同意以此方式將所貸得的金
      額供被告等經營頂贊公司，並協議甲○○仍得繼續居住該
      處，領款後甲○○已拿取八萬元，當時謝易男曾在場見聞
      等語。
      上情經告訴人甲○○堅決否認。證人羅仕康也證述，甲○
      ○曾表示房地出售後將搬去與甲○○母親同住。可見甲○
      ○確實意在出售房地；原審曾查閱甲○○及羅仕康的授信
      等資料（原審卷一57-58、卷三52-62），顯示甲○○個人
      有為數不少的負債。甲○○既非富有之人，自己尚且短缺
      金錢，豈可能費心為頂贊公司設想，且同意將房地賣得的
      價金交給被告丙○○等人經營與甲○○無關的頂贊公司。
      告訴人甲○○及證人呂紹賢未曾有提供房地為頂贊公司周
      轉的陳述，此等說詞只出現於被告等的供詞。
      可證被告等佯稱答應為告訴人甲○○處理房地買賣事宜，
      是意圖為自己不法所有，而趁勢藉機詐欺。
      被告丙○○上述辯解，既無證據足以證明又違反常理，不
      可採信。
      至於證人謝易男經原審傳喚，也僅證稱：曾到頂贊公司找
      謝垣廣，但時間不確定。當時只有聽丙○○說他去板信銀
      行領錢，但辦公室有什麼人他不清楚。有看到丙○○將錢
      交給謝垣廣等語（原審卷二76頁以下）。
      證人謝易男的證言不足為被告丙○○有利的認定。
（五）並有附表編號1-19、板信商銀借款申請書暨客戶基本資料
      表、個人戶授信批覆書（偵卷53-54頁）、頂贊公司、桃
      順企業社營利事業登記基本資料查詢（原審卷0000-000
  　　頁）、市話03-0000000、03-0000000、03-0000000號、行
　    動電話0000000000號申請人資料（原審卷二34、89- 91頁
      ）、外交部領事事務局95年8月16日領一字第09552315800
      號函覆（原審卷二49-54頁）、桃園縣平鎮市戶政事務所
　　　95年12月1日桃平戶字第0950007758號函覆羅仕康印鑑證
 　　 明申請書（原審卷三18-23頁）可證。
十一、綜上，事證明確，被告犯行可以認定。
參、被告丙○○所為，觸犯刑法第339條第1項詐欺取財罪、第
    216條行使第212條變造特種文書罪、第210條偽造私文書罪
    及214條使公務員登載不實文書罪。
    公訴意旨就詐欺罪部分，認涉觸犯刑法第339條第2項詐欺得
    利罪嫌，有所誤會，應變更起訴法條。
    所為偽造署押犯行屬於偽造私文書的階段行為；偽造私文書
    、變造特種文書、使公務員登載不實等低度行為應為各罪名
    的行使罪行所吸收，均不另論罪。
    被告丙○○與謝垣廣、林志雄、及顧愈芳就詐欺犯行；被告
    等四人與不詳姓名的成年人，就變造陳雅琴的身分證犯行，
    因具有犯意聯絡、行為分擔，依刑法第2條第1項規定，比較
    新舊法，修正後刑法第28條並無較不利於被告的情形，應依
    修正後第28條規定，論以共同正犯。
    被告等利用不知情的護照代辦人員曹淑真、代書人員謝佩珊
    所為各犯行，為間接正犯。
    被告丙○○多次行使變造特種文書、偽造私文書及使公務員
    登載不實文書犯行，時間緊接，所犯各構成要件相同，應均
    是基於概括犯意反覆實行，經比較新舊法，認依刑法第2條
    第1項前段，適用修正前刑法第56條規定，有利於被告。應
    各論以連續犯一罪，並均加重刑罰。
    公訴人雖未就被告丙○○等人多次行使變造特種文書、偽造
    私文書及使公務員登載不實公文書部分提起公訴；因與已起
    訴的犯罪事實，具有連續犯裁判上一罪關係，已如前述，為
    起訴效力所及，本院自應併予審理。
    所犯各罪間，具有方法目的牽連關係，經比較新舊法，認依
    刑法第2條第1項前段，適用修正前刑法第55條規定，有利於
    被告。應從一重罪，論以連續行使偽造私文書罪。
肆、原審論定被告有罪並科處罪刑，固有理由；但原判決認定證
    人呂紹賢即告訴人甲○○的男友為共同正犯，此部分曾經檢
    察官偵查並未列為起訴對象，而原判決也未論述證人呂紹賢
    除介紹告訴人甲○○委託被告丙○○、謝垣廣售屋之外，尚
    有何等積極確實的證據，足以證明呂紹賢涉有犯意聯絡或行
    為分擔；以及通緝中的共同正犯謝垣廣、林志雄與顧愈芳於
    警詢、偵查的陳述，有何經證明可信且為證明犯罪事實的存
    否所必要的特別情況，而得採為證據；又原判決認定被告已
    經實際處分本案不動產，且已領取餘款74萬6千元的犯行，
    是觸犯詐欺得利罪，也有誤會；同時，原判決漏引刑法第2
    條第1項條文。因此，撤銷改判。
    審酌被告犯罪的動機、目的、手段、與被害人的關係、所生
    危害、另因觸犯詐欺罪，經法院於95年2月6日判處有期徒刑
    4月確定，有本院被告前案紀錄表可憑（非累犯）、卸責否
    認犯行的犯後態度等一切情狀，認宜量處如主文所示刑罰，
    並依法減刑。
伍、附表編號2、4-19的應沒收物，為被告丙○○等人偽造的「
    陳雅琴」印章、印文及署押，應依刑法第219條宣告沒收。
    附表編號1、3、20、21的應沒收物，則為被告丙○○等人所
    有、供犯罪或因犯罪所得之物，均依刑法第38條第1項第2款
    沒收。
    被告等偽造的印文、署押所附著的文件，均已交予銀行等機
    構行使，非被告丙○○等人所有之物、非違禁物，不另宣告
    沒收。
陸、適用法律
一、刑事訴訟法第369條第1項前段、第364條、第299條第1項前
    段、第300條。
二、刑法第2條第1項，第28條、第210條、第212條、第214條、
    第216條、第339條第1項、第219條、第38條第1項第2款；修
    正前第56條、第55條。
三、罰金罰鍰提高標準條例第一條前段。
四、中華民國96年罪犯減刑條例第2條第1項第3款、第7條。
中　　華　　民　　國　　96　　年　　9 　　月　　21　　日
                  刑事第六庭  審判長  法  官  林堭儀
                                      法  官  陳玉雲
                                      法　官  郭豫珍
以上正本證明與原本無異。
如不服本判決，應於收受送達後十日內向本院提出上訴書狀，其
未敘述上訴之理由者並得於提起上訴後十日內向本院補提理由書
（均須按他造當事人之人數附繕本）。
                                      書記官  胡勤義
中　　華　　民　　國　　96　　年　　9 　　月　　21　　日
附錄：本案論罪科刑法條全文
中華民國刑法第210條
（偽造變造私文書罪）
偽造、變造私文書，足以生損害於公眾或他人者，處 5 年以下有
期徒刑。
中華民國刑法第212條
（偽造變造特種文書罪）
偽造、變造護照、旅券、免許證、特許證及關於品行、能力服務
或其他相類之證書、介紹書，足以生損害於公眾或他人者，處1
年以下有期徒刑、拘役或3百元以下罰金。
中華民國刑法第214條
（使公務員登載不實罪）
明知為不實之事項，而使公務員登載於職務上所掌之公文書，足
以生損害於公眾或他人者，處3年以下有期徒刑、拘役或5百元以
下罰金。
中華民國刑法第216條
（行使偽造變造或登載不實之文書罪）
行使第 210 條至第 215 條之文書者，依偽造、變造文書或登載
不實事項或使登載不實事項之規定處斷。
中華民國刑法第339條
（普通詐欺罪）
意圖為自己或第三人不法之所有，以詐術使人將本人或第三人之
物交付者，處5年以下有期徒刑、拘役或科或併科1千元以下罰金
。
以前項方法得財產上不法之利益或使第三人得之者，亦同。
前二項之未遂犯罰之。
